【裁判字號】    95,小上,61
【裁判日期】    951225
【裁判案由】    給付管理費
【裁判全文】
臺灣臺北地方法院民事判決              95年度小上字第61號
上  訴  人  甲○○
被上訴  人  潤泰雙子星大廈管理委員會
法定代理人  乙○○
上列當事人間請求請求給付管理費事件，上訴人對於民國95年2
月10日本院臺北簡易庭95年度北小字第233號第一審判決提起上
訴，本院判決如下：
    主      文
上訴駁回。
第二審訴訟費用新臺幣壹仟伍佰元由上訴人負擔。
    事實及理由
一、按對於小額程序之第一審裁判之上訴，非以其違背法令為理
    由，不得為之，民事訴訟法第436條之24第2項定有明文。又
    對於小額程序之第一審判決，依上訴意旨足認上訴為無理由
    ，得不經言詞辯論為之，民事訴訟法第436條之29第2款亦有
    明定。
二、被上訴人於原審起訴主張：上訴人係潤泰雙子星大廈門牌號
    碼臺北市○○路○段6號5樓之區分所有權人，每月應繳管理
    費新臺幣（下同）3,750元，詎上訴人自民國93年3月至94年
    8月止均未繳納管理費，共計積欠45,360元，經催告無結果
    ，爰請求被告給付45,360元及自支付命令送達之翌日起至清
    償日止，按年息5%計算之利息等語。又本件二審未經言詞辯
    論，故無被上訴人之聲明。
三、上訴人則以：被上訴人未更換排水管前，上訴人得行使同時
    履行抗辯權拒絕給付管理費。又上訴人之前曾就後陽台排水
    管、大樓廚房排水管阻塞之修繕申請2次調解，分別支出調
    解費用55,000元、20,000元，應由被上訴人負擔，上訴人已
    先行墊付，自得與管理費互為抵銷。原審判決認管委會職務
    與管理費收取非源於同一雙務契約，顯然違背最高法院74年
    度臺上字第355號、83年度臺上字第1710號判決及臺灣高等
    法院93年度上更（三）字第73號判決所示意旨，自有判決不
    適用法規或適用不當之違背法令。另原判決以上訴人其於調
    解程序所支出之律師費用，應由當事人各自負擔，且調解不
    成立部分，上訴人未足敘明確有不能自為訴訟行為之情事，
    亦難令被上訴人負擔乙節，依民事訴訟法第199條之規定，
    原審自應曉諭上訴人敘明或補充、使之完足，原審並未踐行
    闡明義務，其訴訟程序有重大瑕疵，基此所為之判決，自屬
    判決有不適用法規或適用不當之違背法令等詞，資為抗辯。
    並聲明：原判決廢棄，前開廢棄部分，被上訴人在第一審之
    訴駁回。
四、被上訴人主張上訴人積欠管理費45,360元及自94年10月4日
    起至清償日止，按週年利率5%計算之利息乙節，為兩造不爭
    執，堪信為真實。
五、上訴人固抗辯管理費之給付與被上訴人管理職務二者有同時
    履行抗辯適用云云，惟：
    （一）按民法第264條第1項之同時履行抗辯，係以因契約互
          負債務，於他方當事人未為對待給付前，得拒絕自己
          之給付為要件，而所謂同時履行之抗辯，乃係基於雙
          務契約而發生，倘雙方之債務，非本於同一之雙務契
          約而發生，縱令雙方債務在事實上有密切之關係，或
          雙方之債務雖因同一之雙務契約而發生，然一方之給
          付，與他方之給付，並非立於互為對待給付之關係者
          ，均不能發生同時履行之抗辯，最高法院著有59年台
          上字第850號判例意旨可資參照。是就同時履行抗辯
          權之成立，須因本於雙務契約而互負債務，其間並有
          對價關係，始具有此抗辯權利，其中「互負債務」尤
          為不可或欠之前提。
    （二）公寓大廈之管理委員會係指住戶為執行區分所有權人
          會議決議事項暨公寓大廈管理維護工作，互選管理委
          員若干人設立之組織，此觀公寓大廈管理條例第3條
          第9款規定自明。又管理委員會之職務依同法第29條
          規定可知係承全體住戶之委託處分事務，亦即管理義
          務係管理委員會對全體區分所有權人之義務，而非對
          於個別住戶之義務。而區分所有權人依區分所有權人
          會議決議有繳納公共基金之義務，同法第18條第1項
          第2款亦有明定，足見決定區分所有權人繳納管理費
          多寡之主體，係由區分所有權人召集之區分所有權人
          會議所決定。亦即，管理委員會僅是代為執行全體共
          有人決議之事項，區分所有權人繳納對象之債權主體
          ，係屬全體區分所有權人，而非管理委員會。換言之
          ，區分所有權人依區分所有權人會議決議繳納之管理
          費，其性質應為公共基金，區分所有權人繳納公共基
          金或分擔費用之義務，係基於區分所有權人彼此間法
          律關係而發生；而公寓大廈管理委員會與區分所有權
          人全體間，乃就公寓大廈事務之管理成立委任之法律
          關係，受任人應依委任人之指示管理事務，亦即管理
          委員會僅代替全體住戶以收取之管理費來進行管理、
          維護、修繕之職務，並非以向個別住戶收取之管理費
          作為其完成修繕及管理任務之代價或以之為報償，在
          性質上與住戶所負之繳交管理費用之義務間，並不具
          有對價關係存在。是以，上訴人抗辯被上訴人未盡管
          理義務之事實，既與上訴人給付管理費之義務不具同
          時履行抗辯關係，上訴人前開主張自非有據。
    （三）至上訴人雖另抗辯「雖非基於具有對價關係之雙務契
          約而生之債務，其兩債務之對立，在實質上有牽連性
          者，基於法律公平原則，亦非不許其準用或類推適用
          關於同時履行抗辯之規定」，並以最高法院74年度台
          上字第355號等判決為論述之依據。然前開判決雖為
          主要學說所提倡，縱採其主張，亦須給付對立之主體
          始可以「實質上具有牽連性」為主張，而本件為兩造
          分別對全體區分所有權人負擔繳納管理費及管理義務
          ，並無直接給付關係，更無互負對立債務之可言，自
          難認有牽連性，此從公寓大廈管理條例第22條第1項
          本文，管理委員會欲對住戶行使權利時，仍須依區分
          所有權人會議決議之規定，亦可得之。是上訴人以前
          開最高法院判決主張本件具有同時履行關係，亦難適
          用於本件事實。
    （四）況本件上訴人為抵銷抗辯之債權係其委任律師進行調
          解所生之律師報酬，且鄉鎮市調解條例亦無相關費用
          負擔之規定，無論調解成立與否，均無由被上訴人負
          擔之理。
六、上訴人復主張原審於審理期間自始未曉諭上訴人抵銷抗辯部
    分之陳述是否完足、證據是否足夠，完全未加以調查、審酌
    及闡明，輕率逕為不利上訴人之判決，顯未踐行闡明義務，
    其訴訟程序有重大瑕疵，據此所為之判決，自屬違背法令云
    云，然按民事訴訟採辯論主義，舉凡法院判決之範圍及為判
    決基礎之訴訟資料均應以當事人所聲明及所主張者為限，審
    判長之闡明義務或闡明權之行使，亦應限於辯論主義之範疇
    ，不得任加逾越，故審判長尚無闡明令當事人提出新訴訟資
    料之義務，最高法院85年度台上字第556號判決意旨參照。
    上訴人所述原審應行使闡明權情節，乃上訴人依辯論主義應
    自行主張部分，且上訴人已為抵銷抗辯，原判決就其抵銷有
    無理由，認定事實、適用法律，要無疏未行使闡明權，上訴
    人抗辯原審未予闡明，訴訟程序有重大瑕疵云云，尚非可採
    。
七、綜上所述，被上訴人主張上訴人積欠管理費為可採，上訴人
    為抵銷抗辯，委無可取，是被上訴人請求上訴人如數給付為
    有理由，應予准許。上訴人仍執前詞提起上訴，聲明廢棄改
    判，顯無理由，爰不經言詞辯論駁回之。
八、本件第二審訴訟費用，確定為新臺幣1,500元，應由上訴人
    負擔，爰諭知如主文第二項所示金額。
九、據上論結，本件上訴為無理由。依民事訴訟法第436條之29
    第2款、第436條之32第1項、第2項、第449條第1項、第436
    條之19第1項、第78條，判決如主文。
中    華    民    國    95    年    12    月    25    日
                 民事第三庭    審判長法  官  吳光釗
                                     法  官  詹駿鴻
                                     法  官  鄭佾瑩
以上正本係照原本作成
本件判決不得上訴
中    華    民    國    95    年    12    月    25    日
                                     書記官  方美雲


司法院資訊處製作；財團法人民間司法改革基金會備份。
